臺灣彰化地方法院民事判決　100年度訴字第554號
原　　　告　張季發
原　　　告　黃月珠
原　　　告　蘇佳語
上三人共同
訴訟代理人　施廷勳律師
複　代理人　王將叡
被　　　告　賴林美玉
　　　　　　　　　　　　樓
被　　　告　陳林麗玉
　　　　　　　　　　　　樓之2
被　　　告　張林月媚
被　　　告　林于晴
被　　　告　林小平
上五人共同
訴訟代理人　賴信中
被　　　告　林貴壽
被　　　告　吳進發
　　　　　　　　　　　　樓
訴訟代理人　張榮鑫
被　　　告　尤瑞鳳
　　　　　　　　　　　　8樓
上列當事人間請求分割共有物事件，本院於民國100年12月29日
言詞辯論終結，判決如下：
    主  文
兩造共有坐落彰化縣和美鎮○○段一一八地號、地目建、面積一
六二平方公尺土地，按附圖（即彰化縣和美地政事務所民國一百
年九月二十六日土地複丈成果圖）所示分割，即：
  (一)編號Ａ部分面積八五平方公尺分歸原告張季發、黃月珠、蘇
    佳語、被告尤瑞鳳按原應有部分比例共同取得。
  (二)編號Ｃ部分面積四二平方公尺分歸被告林貴壽、吳進發、賴
    林美玉、陳林麗玉、張林月媚、林于晴、林小平按原應有部
    分比例共同取得。
  (三)編號Ｂ部分面積三五平方公尺土地為道路，由兩造按附表一
    所示比例保持共有。
原告張季發、黃月珠、蘇佳語、被告尤瑞鳳應補償被告林貴壽、
吳進發、賴林美玉、陳林麗玉、張林月媚、林于晴、林小平各如
附表二所示之金額。
訴訟費用由兩造按附表一所示之比例負擔。
    事實及理由
壹、程序事項
    被告尤瑞鳳經合法通知，未於言詞辯論期日到場，核無民事
    訴訟法第386條所列各款情形，爰依原告之聲請，由其一造
    辯論而為判決。
貳、實體事項
一、原告主張：
    坐落彰化縣和美鎮○○段118地號，面積162平方公尺土地（
    下稱系爭土地），為兩造所共有，應有部分比例如附表一所
    示。系爭土地無因物之使用目的不能分割或契約訂有不能分
    割期限之情形，惟兩造無法協議分割，原告爰依民法第823
    條第1項、第824條之規定，提起本件共有物分割訴訟，主張
    由原告張季發、黃月珠、蘇佳語與被告尤瑞鳳取得系爭土地
    之全部所有權，並維持共有，其等願以歐亞不動產估價聯合
    事務所（下稱歐亞事務所）鑑定報告之鑑定價格補償其餘被
    告。倘若如被告所述將系爭土地分割予兩造，依據歐亞事務
    所之鑑定報告，將降低系爭土地之經濟價值，故亦可採取變
    價分割，並聲明：1.兩造共有坐落系爭土地乙筆，請准予分
    割。2.訴訟費用由兩造按應有部分比例分擔。
二、被告方面：
  (一)被告林美玉、陳林麗玉、張林月媚、林于晴、林小平部分：
    主張如附圖即彰化縣和美地政事務所民國100年9月26日土地
    複丈成果圖所示（下稱附圖）之分割方案，即將編號Ｂ部分
    面積35平方公尺土地分為道路，由兩造保持共有，至於編號Ａ
    、Ｃ部分，其中一部分分歸原告3人與被告尤瑞鳳共有，另
    部分則分歸被告林美玉、陳林麗玉、張林月媚、林于晴、林
    小平、林貴壽、吳進發共有，至於如何分割尊重法院判決。
    至共有人中有不能按應有部分受分配者，由其他共有人補償
    之。
  (二)被告林貴壽、吳進發部分：
    主張如附圖所示之分割方案，即將編號Ｂ部分面積35平方公
    尺土地分為道路，由兩造保持共有，編號Ａ分歸原告3人與被
    告尤瑞鳳共有，編號Ｃ部分分歸被告林美玉、陳林麗玉、張
    林月媚、林于晴、林小平、林貴壽、吳進發共有，至共有人
    中有不能按應有部分受分配者，由其他共有人補償之。
  (三)被告尤瑞鳳未具狀表示意見，亦未於言詞辯論期日到場。
三、本院得心證之理由：
  (一)按共有物如無因物之使用目的不能分割或契約訂有不分割之
    期限者，各共有人得隨時請求分割共有物；共有物之分割方
    法，不能協議決定者，法院得因任何共有人之聲請，命以原
    物分配於各共有人或變賣共有物以價金分配於各共有人之方
    式分配，民法第823條、第824條分別定有明文。查兩造共有
    之系爭土地，地目為建，並無因其使用目的不能分割或共有
    人間訂有不分割契約之情形，且兩造確實無法達成協議，故
    原告依上開規定訴請分割系爭土地，於法有據，應予准許。
  (二)復按共有物分割之方法不能協議決定，或於協議決定後因消
    滅時效完成經共有人拒絕履行者，法院得因任何共有人之請
    求，命為下列之分配：1.以原物分配於各共有人。但各共有
    人均受原物之分配顯有困難者，得將原物分配於部分共有人
    。2.原物分配顯有困難時，得變賣共有物，以價金分配於各
    共有人；或以原物之一部分分配於各共有人，他部分變賣，
    以價金分配於各共有人。以原物為分配時，如共有人中有未
    受分配，或不能按其應有部分受分配者，得以金錢補償之。
    以原物為分配時，因共有人之利益或其他必要情形，得就共
    有物之一部分仍維持共有，民法第824條第1項、第2項、第3
    項、第4項分別定有明文。又按分割共有物之訴，係就有共
    有關係之共有物，以消滅共有關係為目的，予以分割，使共
    有人就共有物之一部分單獨取得所有權之形成訴訟。另按裁
    判分割共有物，屬形成判決，法院定共有物之分割方法，應
    斟酌當事人之聲明、共有物之性質、分割後之經濟效用、各
    共有人之意願、利害關係，而本其自由裁量權為公平合理之
    分配，最高法院著有91年度臺上字第728號、89年度臺上字
    第724號、93年度臺上字第1797號判決足資參照。基上，關
    於系爭土地之分割方法，本院審酌如下：
  1.查系爭土地現為建地，呈三角形，面積162平方公尺，東北
    側鄰彰化縣和美鎮○○路，系爭土地如附圖所示編號Ｂ部分
    為和美鎮○○路22巷，編號Ａ部分有磚造廁所，外觀老舊無
    人使用，其他部分均長滿雜草、樹木等情，業經本院會同彰
    化縣和美地政事務所人員到場勘測屬實，復有本院100年9月
    15 日勘驗筆錄、現場略圖、附圖複丈成果圖及現場照片等
    附卷可稽。又和美鎮○○路22巷已通行超過20年以上，亦有
    彰化縣和美鎮公所100年10月17日和鎮建字第1000018893號
    函在卷可按。
  2.本院審酌系爭土地之使用現況及四鄰土地情形，認為系爭土
    地若採取被告林貴壽、吳進發所主張之分割方案，即可將系
    爭土地以原物分配於各共有人，並無民法第824條第1項第1
    款但書「各共有人均受原物之分配顯有困難」、第1項第2款
    但書「原物分配顯有困難」之情形，故原告主張將系爭土地
    全部分由原告3人與被告尤瑞鳳共有，並由其等補償金錢予
    被告林美玉、陳林麗玉、張林月媚、林于晴、林小平、林貴
    壽、吳進發，或將系爭土地變賣，以價金分配於各共有人等
    分割方法，與法未合，尚難憑採。又依被告林貴壽、吳進發
    所主張之上開分割方案，各共有人均得分配土地，且各該分
    割部分均有臨和美鎮○○路、愛物路22巷，交通出入非常方
    便，審酌系爭土地之現行使用現況、各共有人之利害關係、
    分割後之經濟效用、兩造之意願、兩造均願以補償共有人未
    能按應有部分受分配者等情，認被告林貴壽、吳進發主張之
    分割方案符合經濟效用及共有人之利益，堪認允當，爰判決
    如主文第1項所示。
  3.關於價金補償部分：系爭土地經按上述方案分割後，獲分配
    面積較原應有部分為多之原告張季發、黃月珠、蘇佳語、被
    告尤瑞鳳，自應以金錢補償不能按其應有部分面積受分配之
    被告林美玉、陳林麗玉、張林月媚、林于晴、林小平、林貴
    壽、吳進發。又經本院送請歐亞事務所鑑定系爭土地分割後
    如附圖編號Ａ、Ｂ、Ｃ所示之土地價值，經該事務所比較系
    爭土地之交通運輸、自然條件、公共設施、發展潛力、宗地
    個別條件、行政條件、道路條件、接近條件、週邊環境條件
    等因素，並以比較法、土地開發分析法評估後，認為分割後
    如附圖編號Ａ、Ｂ、Ｃ所示之單價各為每坪新臺幣（下同）
    115,000元、77,000元、77,000元，價值各為2,956,650元、
    815,430元、978,670元等情，有該事務所100年12月22日100
    歐中字第014號函附之估價報告書結論1份在卷可稽。是本院
    認歐亞事務所就系爭土地所為之估價報告，尚稱合理。準此
    ，經依如附表二所示【說明及計算式】計算結果，原告張季
    發、黃月珠、蘇佳語、被告尤瑞鳳，應各按如附表二所示【
    應補償金額】支付被告林美玉、陳林麗玉、張林月媚、林于
    晴、林小平、林貴壽、吳進發，始得謂平。爰判決如主文第
    2項所示。
四、末按因共有物分割、經界或其他性質上類似之事件涉訟，由
    敗訴當事人負擔訴訟費用顯失公平者，法院得酌量情形，命
    勝訴之當事人負擔其一部，民事訴訟法第80條之1定有明文
    。又分割共有物之訴，係合兩造之必要共同訴訟，原、被告
    之間本可互換地位，本件原告起訴雖於法有據，但被告之應
    訴實因訴訟性質所不得不然，故所為抗辯自為伸張或防衛權
    利所必要，是以本院認本件之訴訟費用應由兩造按其應有部
    分之比例分擔，較為公允，爰諭知如主文第3項所示。
五、據上論結，本件原告之訴為有理由，依民事訴訟法第385 條
    第1項前段、第80條之1、第85條第1項但書，判決如主文。
中    華    民    國    100    年    12    月   30    日
                  民事第一庭    法  官     黃楹榆
以上正本係照原本作成。
如不服本判決，應於送達後20日內，向本院提出上訴狀並表明上
訴理由，如於本判決宣示後送達前提起上訴者，應於判決送達後
10日內補提上訴理由書（須附繕本）。如委任律師提起上訴者，
應一併繳納上訴審裁判費。
中    華    民    國    100    年    12    月   30    日
                                書記官     彭月美
附表一：
┌─────┬─────────────────┐
│共有人姓名│應有部分比例（含訴訟費用負擔比例）│
│          │                                  │
├─────┼─────────────────┤
│張季發    │11/144                            │
├─────┼─────────────────┤
│黃月珠    │11/144                            │
├─────┼─────────────────┤
│蘇佳語    │11/144                            │
├─────┼─────────────────┤
│尤瑞鳳    │47/144                            │
├─────┼─────────────────┤
│賴林美玉  │1/36                              │
├─────┼─────────────────┤
│陳林麗玉  │1/36                              │
├─────┼─────────────────┤
│張林月媚  │1/36                              │
├─────┼─────────────────┤
│林于晴    │1/72                              │
├─────┼─────────────────┤
│林小平    │1/72                              │
├─────┼─────────────────┤
│林貴壽    │5/24                              │
├─────┼─────────────────┤
│吳進發    │3/24                              │
└─────┴─────────────────┘
附表二：共有人應補償金額表（單位：新臺幣/元）
           ┌────────────────────────┐
           │           應   受   補   償   人               │
 ┌────┼─────┬────┬────┬───┬────┤
 │應補償人│賴林美玉、│林于晴、│林貴壽  │吳進發│ 合  計 │
 │        │陳林麗玉、│林小平  │        │      │        │
 │        │張林月媚  │        │        │      │        │
 ├────┼─────┼────┼────┼───┼────┤
 │張季發  │各補償每人│各補償每│49,652元│29,791│109,233 │
 │        │6,620元   │人3,310 │        │元    │元      │
 │        │          │元      │        │      │        │
 ├────┼─────┼────┼────┼───┼────┤
 │黃月珠  │各補償每人│各補償每│49,652元│29,791│109,233 │
 │        │6,620元   │人3,310 │        │元    │元      │
 │        │          │元      │        │      │        │
 ├────┼─────┼────┼────┼───┼────┤
 │蘇佳語  │各補償每人│各補償每│49,652元│29,791│109,233 │
 │        │6,620元   │人3,310 │        │元    │元      │
 │        │          │元      │        │      │        │
 ├────┼─────┼────┼────┼───┼────┤
 │尤瑞鳳  │各補償每人│各補償每│212,150 │127,29│466,727 │
 │        │28,286元  │人14,143│元      │0元   │元      │
 │        │          │元      │        │      │        │
 ├────┼─────┼────┼────┼───┼────┤
 │ 合  計 │每人各得補│每人各得│361,106 │216,66│794,426 │
 │        │償費48,146│補償費24│元      │3元   │元      │
 │        │元，共計14│,073元共│        │      │        │
 │        │4,438元   │計72,219│        │      │        │
 │        │          │元      │        │      │        │
 └────┴─────┴────┴────┴───┴────┘
【說明及計算式】
  一、被告賴林美玉、陳林麗玉、張林月媚、林于晴、林小平、
      林貴壽、吳進發應受補償之金額如下（附圖Ｃ部分面積分
      由被告賴林美玉、陳林麗玉、張林月媚、林于晴、林小平
      、林貴壽、吳進發共有，權利範圍各為2/32、2/32、2/3
      2、1/32、1/32、15/32、9/32，Ａ部分面積分由原告張季
      發、黃月珠、蘇佳語共有，權利範圍各為11/80、11/80、
      11/80、47/80）：
    (一)被告賴林美玉、陳林麗玉、張林月媚應分別受補償金額為
      48,147元【（2,956,650×1/36）＋（978,670元×1/36）
      ＝109,314元（小數點以下四捨五入），978,670元×2/32
      ＝61,167元，109,314－61,167元＝48,147】
    (二)被告林于晴、林小平應分別受補償金額為24,074元【（2,
      956,650×1/72）＋（978,670元×1/72）＝54,657元（小
      數點以下四捨五入），978,670元×1/32＝30,583元（小
      數點以下四捨五入），54,657－30,583元＝24,074】
    (三)被告林貴壽應受補償金額為361,106元【（2,956,650×5/
      24）＋（978,670元×5/24）＝819,858元（小數點以下四
      捨五入），978,670元×15/32＝458,752，819,858－458,
      752元＝361,106】
    (四)被告吳進發應受補償金額為216,664元【（2,956,650×3/
      24）＋（978,670元×3/24）＝491,915元（小數點以下四
      捨五入），978,670元×9/32＝275,251（小數點以下四捨
      五入），491,915－275,251元＝216,664】
  二、原告張季發、黃月珠、蘇佳語、被告尤瑞鳳應補償之金額
      如下：
    (一)原告張季發、黃月珠、蘇佳語均應各補償被告賴林美玉、陳
      林麗玉、張林月媚各6,620元【48,147元×11/80＝6,620元，
      元以下四捨五入】；被告尤瑞鳳應補償被告賴林美玉、陳林
      麗玉、張林月媚各28,286元【48,147元×47/80＝28,286元
      ，元以下四捨五入】。
    (二)原告張季發、黃月珠、蘇佳語均應各補償被告林于晴、林
      小平各3,310元【24,074元×11/80＝3,310元，元以下四
      捨五入】；被告尤瑞鳳應補償被告賴林美玉、陳林麗玉、
      張林月媚各14,143元【24,074元×47/80＝14,143元，元
      以下四捨五入】。
    (三)原告張季發、黃月珠、蘇佳語均應各補償被告林貴壽49,6
      52元【361,107元×11/80＝49,652元，元以下四捨五入】
      ；被告尤瑞鳳應補償被告林貴壽212,150【361,107元×47
      /80＝212,150元，元以下四捨五入】。
    (四)原告張季發、黃月珠、蘇佳語均應各補償被告吳進發29,7
      91元【216,664元×11/80＝29,791元，元以下四捨五入】
      ；被告尤瑞鳳應補償被告吳進發127,290元【216,664元×
      47/80＝127,290元，元以下四捨五入】。